【裁判字號】    88,易,595
【裁判日期】    890915
【裁判案由】    業務侵占
【裁判全文】
臺灣高雄地方法院刑事判決                          八十八年度易字第五九五號
    公  訴  人  臺灣高雄地方法院檢察署檢察官
    被      告  戊○○
    選任辯護人  徐萍萍
右列被告因業務侵占案件，經檢察官提起公訴（八十六年度偵字第一六七六０號），
本院判決如左：
    主  文
戊○○無罪。
    理  由
一、公訴意旨略以：被告戊○○係設於高雄市○○區○○街三十六之三號本惠工業股
    份有限公司（下稱本惠公司）之負責人，其明知本惠公司於民國八十二年初，已
    將八十一年度盈餘提列盈餘分配新台幣（下同）一千二百萬元，竟又意圖為自己
    不法之所有，於八十二年十二月三十一日，在其業務上製作之八十二年本惠公司
    會計資產負債表上，重複提列本惠公司八十二年度盈餘分配一千二百萬元，而侵
    占公司公款一千二百萬元。涉有刑法第三百三十六條第一項業務侵佔罪嫌一案。
二、按犯罪事實應依證據認定之，無證據不得推定其犯罪事實，刑事訴訟法第一百五
    十四條訂有明文，又事實之認定應憑證據，如未能發現相當證據，或證據不足以
    證明，自不能以推測或擬制之方法，以為裁判基礎，最高法院著有四十年台上字
    第八六號判例可資參照。事實審法院對於證據之取捨，依法雖有自由判斷之權，
    然積極證據不足證明犯罪事實時，被告之抗辯或反證縱屬虛偽，仍不能以此資為
    積極證據應予採信之理由，最高法院著有三十年上字第四八二號判例可資參照。
三、訊據被告戊○○自始否認有何犯行，辯稱：伊以前是掛名本惠公司的董事長，公
    司都是己○○在經營，伊是從八十二年四月己○○離職後才接手，接手時己○○
    把公司帳冊及會計一起帶走，所以沒有移交，伊為員工生計繼續經營公司，公司
    帳目係本惠公司之會計製作，其科目、內容、收支等被告無從干涉，告訴人亦曾
    委託乙○○會計師查核帳目、會計資料，事涉專業，被告歡迎會計師查核，而告
    訴人僅依一只不知從何取來、內容無法確定、前後無法勾稽、根本無任何人員簽
    章確認之資產負債電腦試算報表，遂認本惠公司截至八十一年十二月三十一日止
    尚有盈餘二千三百一十六萬零三百三十九元，然該盈餘根本無法確認為真，且八
    十二年三月以前之帳冊、收支發票憑證均遭己○○取走，故告訴人所提之試算表
    在八十一年之帳目應非確實，會計小姐甲○○於八十八年十月十三日到庭證稱餘
    額不確定，且己○○於八十八年十二月六日亦到庭證稱盈餘應僅有一千二百餘萬
    元，故於分配股東之後，本即再無盈餘可資分配，伊豈有如起訴書所述之重複分
    配一千二百萬元之可能？告訴人所稱之盈餘二千三百餘萬元連會計師乙○○都無
    法確認，此假定之盈餘數字根本無法證明伊有犯罪行為，且起訴書所謂之重複提
    列盈餘分配，根本是一個會計抽象名目，並非如動產、不動產、存款等具體實物
    ，何來侵佔等語。
三、經查，公訴意旨認被告涉有上開罪嫌，無非係以本惠公司會計丁○○所出具之累
    積盈餘明細表、本惠公司前任會計甲○○提供之八十一年十二月三十一日、八十
    二年一月三十一日、八十二年十二月三十一日資產負債表，及證人即會計師乙○○查帳結果等件，為其論據。經查：（一）證人己○○於偵查中證稱：八十二年
    度公司有分配八十一年度之盈餘，錢由董事長（戊○○）決定發放等語（偵卷第
    六十二頁反面）；伊沒有拿本惠公司八十一、八十二年度之帳冊（偵卷第一百十
    七頁反面）；八十一年到八十二年四月伊在本惠公司工作，未處理財務的事，作
    帳是依程序來，且依電腦處理等語（八十八年四月十四日筆錄）。會計師乙○○
    證稱我是負責（查核）八十二年到八十五年的帳，而公司八十二年一月到六月的
    憑證沒有提供給我，八十一年以前的報表也未給我；資產負債表是會計丁○○提
    供給我的等語（偵卷第六十三頁）；他們會計說不知道帳冊在哪裡，於是就根據
    戊○○給告訴人丙○○的手寫累積盈虧明細表來計算（偵卷第一百十七頁）；（
    二）鑑定證人即會計師黃博聞攜說明書到庭結證稱：伊受戊○○委託查帳，事涉
    專業會計知識，而所謂保留盈餘，又稱累積盈餘，係指公司營業所獲得之盈餘尚
    未以股利之方式分配給股東，而保留於公司使用者，亦即本科目因發生純益而增
    加，因發放股利而減少，本科目僅為帳面之會計科目，若因發放股利而減少，公
    司必須以「財產」等實物分派給股東，例如公司以票據一千二百萬元分配股東，
    必有該等支出對應，起訴書所謂之重複提列之詞，與會計用語不符，必須近一步
    查明公司資產有無減少，始可認定有無重複分配，本件告訴人所提之比較資產負
    債表二張，因伊無查核公司帳冊，無法確認金額，不過二張資產負債表對於八十
    一年十二月三十一日之同一會計科目金額竟然不一致，不知如何解釋，而該報表
    亦無專業人士簽證，真實性無法驗證，而乙○○會計師在其累積盈餘說明書中即
    是引用前二張有疑問之報表，其意是假設保留盈餘數目為真，則結果應有重複減
    除，而由於公司帳冊無法提供，該項所謂期初保留盈餘即無法查核確定。並有說
    明書、大亞聯合會計事務所會計師查核報告書等附卷可稽；且上述原理，同為證
    人即會計師乙○○所不否認，有本院八十八年七月二十八日筆錄可稽，足堪信實
    ，依上說明，上揭公訴人所引用茲為被告不利認定之資產負債表之內容尚難採取
    ，從而乙○○查帳所得，以該並無憑據支持之二張資產負債表為認定依據，顯與
    會計原理有違，自不得據此認定被告侵占之犯行。（三）至證人會計師乙○○另
    稱：可自銀行資金流向查核本惠公司帳目等語，然本惠公司八十一年度上半年帳
    冊已經逸失，此據證人甲○○到庭結證無訛；證人乙○○亦證稱因欠缺上半年之
    帳冊，而無法查核等語，且經臺灣高雄地方法院檢察署檢察官將本件送請高雄市
    會計師公會查核結果，據覆資料不全，無法查核此有該會八十七年十月二十二日
    八七高會字第二九四號函附卷可稽，是無從憑本惠公司之帳冊查核，甚為顯然；
    況所謂之累積盈虧一語，並非實體實物，自不待言，亦即帳面累積盈虧增加，必
    有相對實體財產增加，而帳面累積盈虧減少，則公司必有相對實體財產減少，而
    本件本惠公司究係減短何種財產，公訴人均未指明，逕以所謂之重複提列加以起
    訴，並無證據支持，告訴代理人雖稱公司在八十二年一月至十二月間有幾筆帳目
    不清，金額憑證不明，共一千八百多萬元去向不明云云，然此與前開大亞會計師
    事務所會計師之查核報告內容不符，實無憑據可認有多筆公司之資金流向被告之
    帳戶，告訴人所陳自不足採。而被告係八十二年四月始接掌公司全部業務，則四
    月之前之公司帳目，不論有無資金異常，應與被告無關，況縱無憑證支持，亦難
    逕行推論所謂無憑證之資金支出必定係遭被告所侵佔，又時日已久，亦無法再則
    令被告必須提出相關憑證。實難認定被告有侵占本惠公司八十一年度應分配盈餘
    之款項一千二百餘萬元之犯行。（四）此外復查無其他積極證據，足資認定被告
    有何公訴意旨所指之犯行，依上說明，應認不能證明被告犯罪，自應為被告無罪
    之諭知。
據上論斷，應依刑事訴訟法第三百零一條第一項，判決如主文。
中    華    民    國      八十九 年      九      月       十五      日
                                  臺灣高雄地方法院刑事第三庭
                                      法  官  簡  志  瑩
右正本證明與原本無異。
如不服本判決，應於判決送達後十日內，向本院提出上訴狀。
                                      書記官  林  宜  正
中    華    民    國      八十九     年      九      月       十八      日


司法院資訊處製作；財團法人民間司法改革基金會備份。
